臺灣臺北地方法院刑事判決　　　　　　　　　　　　九十二年度易字第二一０六號
　　公　訴　人　臺灣臺北地方法院檢察署檢察官
　　被　　　告　乙○○
　　選任辯護人　王志哲律師
右列被告因傷害等案件，經檢察官提起公訴（九十二年度偵字第五六九三號），本院
判決如左：
    主  文
乙○○無罪。
    理  由
一、公訴意旨略以：被告乙○○與多名真實姓名年籍不詳騎乘機車之人間有犯意聯絡
    ，於民國九十一年十月二十八日，在台北市○○區○○街三四巷內，由上開真實
    姓名年籍不詳騎乘機車之人將騎乘車號ＲＹＺ─二二三號輕型機車行經該路段之
    丙○○拉下機車後，共同砸毀ＲＹＺ─二二三號輕型機車，以避免丙○○騎乘逃
    逸，該車因而受有車殼及車燈之毀損，足生損害於丙○○。乙○○等人復基於共
    同傷害之犯意，進而毆打丙○○，致丙○○受有頭皮裂傷約一公分長、左側枕部
    頭皮挫傷約一公分之傷害，隨後乙○○等人又將丙○○押上乙○○騎乘車號ＢＥ
    Ｎ─七一０號重型機車，擬駛往附近堤防繼續加以毆打，適有台北市政府警察局
    中正第二分局巡邏員警經過，丙○○跳車求救，始為警循線查獲等語。因認被告
    涉犯刑法第二百七十七條之普通傷害罪嫌、第三百零四條之強制罪嫌及第三百五
    十四條之毀損罪嫌。
二、按犯罪事實應依證據認定之，無證據不得認定其犯罪事實。又不能證明被告犯罪
    者，應諭知無罪之判決，刑事訴訟法第一百五十四條第二項、第三百零一條第一
    項分別定有明文。再按，事實之認定，應憑證據，如未能發現相當證據，或證據
    不足以證明，自不能以推測或擬制之方法，為裁判基礎；且認定不利於被告之事
    實須依積極證據，苟積極證據不足為不利於被告事實之認定時，即應為有利於被
    告之認定；另認定犯罪事實所憑之證據，雖不以直接證據為限，間接證據亦包括
    在內，然而無論直接證據或間接證據，其為訴訟上之證明，須於通常一般之人均
    不致有所懷疑，而得確信其為真實之程度者，始得據為有罪之認定，倘其證明尚
    未達到此一程度，而有合理之懷疑存在而無從使事實審法院得有罪之確信時，即
    應由法院為諭知被告無罪之判決（最高法院四十年台上字第八六號、三十年台上
    字第八一六號、七十六年台上字第四九八六號判例參照）。
三、公訴人認被告乙○○涉犯前開罪嫌，無非以告訴人丙○○之指訴、證人甲○○之
    證述、台北市立和平醫院診斷書及陸軍第廿一砲兵指揮部函附兵籍資料影本各一
    件為其論據。
四、訊據被告乙○○堅詞否認有右揭傷害、強制及毀損等犯行，辯稱：我當天人在桃
    園，根本沒有經過案發地點，也沒有打告訴人等語。被告之選任辯護人則以：告
    訴人之指認未依內政部警政署所規定之警察機關實施指認犯罪嫌疑人程序要領之
    規定指認，其指認不符法定程序而不具證據能力，雖告訴人於檢察官偵查中及本
    院審理時再次指認被告，然此二次指認均屬「重複指認」，在證據法上應評價為
    無證據能力等語。
四、本件檢察官及被告主張之證據如左列所示，各該證據是否具有證據能力，應先分
    述之：
  (一)證人即告訴人丙○○於警詢、偵查及本院審理時之證述：
    告訴人丙○○於接受警員詢問及接受檢察官訊問時所為之指訴，均係基於告訴人
    地位為之，而為被告以外之人於審判外之言詞陳述，依刑事訴訟法第一百五十九
    條第一項之規定，前述指訴原則上均不具證據能力；惟告訴人丙○○於本院九十
    三年二月十七日審理時，已基於證人地位、經合法具結、並在賦予被告對質詰問
    機會之情形下為證述，則其前開基於告訴人地位所為之指訴，即因其在本件公判
    庭至本院作證，而取得證據能力。至於證人丙○○於警詢及檢察官偵查時所為之
    指認，雖屬被告以外之人於審判外之陳述，惟如前所述，其已於本院審理時出庭
    接受詰問而為指認，故其指認具有證據能力無疑，且參以美國聯邦證據法在對「
    傳聞」下定義時，特地將「看過該人後之指認陳述」排除在外，亦即，該指認陳
    述雖然是在審判外為之，但只要該證人有出庭做證並接受反詰問，其先前之庭外
    指認定義上即非傳聞，其證據能力並不被傳聞法則所排除（參Federal Rules of
    Evidence, Rule 801(d)(1)(c):「陳述人於觀察某人後所為之指認，並非傳聞。
    但該陳述人未出庭做證接受關於該陳述之反詰問者，不在此限。」【A
    statement is not hearsay if the declarant testifies at the trial or he
    aring andis subject to cross-examination concerning the statement, and
    the statement is (c) one of the identification of a person made after
    perceiving the person.】）。須注意者，依本條之規定，該庭外指認不一定要
    與庭內陳述一致，換言之，只要該指認人有出庭做證接受反詰問，不論該證人有
    無翻供，其庭外陳述均有證據能力。準此，被告之選任辯護人以證人丙○○之指
    認無證據能力云云資為抗辯，容有誤會。至於證人丙○○之指認可否作為對被告
    不利之認定，乃屬證明力之問題，詳述如後。
  (二)證人即被告胞兄甲○○於偵查及本院審理時之證述：
    證人甲○○於偵查時之證述，乃屬被告以外之人於偵查中向檢察官所為之言詞陳
    述，依刑事訴訟法第一百五十九條第一項之規定，原則上亦不具證據能力。惟證
    人甲○○於本院九十三年二月十七日審理時，已基於證人地位、經合法具結、並
    在賦予被告對質詰問機會之情形下為證述，則其前開於偵查時所為之證述，即因
    其在本件公判庭至本院作證，而取得證據能力。
  (三)台北市立和平醫院診斷書：
    此係告訴人於遭受他人毆打成傷後，為提出告訴，到台北市立和平醫院就診治療
    ，醫生為其治療，應告訴人之要求所出具之診斷書，此診斷書所記載之內容，具
    有個案性質，應屬被告以外之人在審判外之陳述，是傳聞證據，且不符合刑事訴
    訟法第一百五十九條之四第二款所稱之特信性文書要件，原則上不具證據能力，
    惟經被告及選任辯護人於本院九十二年十二月三日準備程序同意作為證據（見本
    院當日訊問筆錄），則依刑事訴訟法第一百五十九條之五第一項之規定，該診斷
    證明書具有證據能力。
五、茲依右開本院認定有證據能力之證據，認定事實如左：
  (一)查丙○○於九十一年十月二十八日，在台北市○○區○○街三四巷內，遭人毆打
    ，致其受有頭皮裂傷約一公分長、左側枕部頭皮挫傷約一公分之傷害，而其行動
    自由亦遭人妨害約五至十分鐘，且其所騎乘之ＲＹＺ－二二三號機車遭人毀損之
    事實，有證人丙○○迭於警詢、偵查及本院審理時證述明確（見偵查卷第四頁、
    第五頁、第二六頁、第二七頁及本院九十三年二月十七日審判筆錄），並有台北
    市立和平醫院診斷書一紙（見偵查卷第七頁）及機車毀損相片十一幀（見本院卷
    ）在卷可證。
  (二)按證人之指認係依靠證人於事發時之觀察及事後之記憶，但因犯罪案件通常事發
    突然，非證人所得預期，且時間短促，證人能否在瞬間觀察全貌並記憶完整，實
    值探究，正因證人之指認所憑藉者均為「人」之觀察及記憶，非如物證得以科學
    方式加以驗證，故指認程序應以嚴謹方式為之，以儘量避免證人受到不當偏見、
    壓力或錯誤暗示之誘導而為不正確之指認。是以證人丙○○雖於警詢、檢察官偵
    查及本院審理中均指認案發當時在場妨害其自由之人為被告乙○○，惟證人丙○○之指認之可信度為何？是否足以證明被告乙○○確為本件犯行？尚非無疑，本
    件所應審究者為，證人丙○○所為之指認有無瑕疵？是否可信？茲從1.證人指認
    之法則及錯誤之防制、2.本件證人丙○○指認之可信度論述之：
  1.茲因我國目前法律對於指認程序，尚無規定，故就美國、德國實務上運作之指認
    法則，簡述如下：
  (1)美國之嫌犯指認法則：
    在美國對嫌犯之指認，通常以「列隊指認」為主，至於「照片指認」，通常係在
    不知嫌疑人為誰知前所為，一旦找到嫌疑人，仍應再進行列隊指認程序。而「列
    隊指認」之法則略為：列隊指認程序之被指認人，包括嫌疑犯在內，不得少於
    五人，最好以六人實施；嫌疑犯不得在行列中特別突出，如：參與列隊指認之
    人，必需與本案嫌疑犯具有相似身高、體重、膚色、髮型、髮色等，所有參與列
    隊指認之人，必須身著同樣的服裝等；應告知證人，嫌疑犯可能不在行列中；
    應安排兩列人群要證人指證，同時告知證人，嫌疑犯可能在其中一列，也可能
    不在任何一列；指證應由完全不認識嫌疑犯的另一警察主導進行，如此才不會
    無意識的影響證人等（朱朝亮著，人犯之指認，收錄於「刑事訴訟起訴狀一本主
    義及配套制度」法條化研究報告【下】，第二０七頁至第二一０頁參照；王兆鵬
    著，證人指證之瑕疵及防制，收錄於刑事被告的憲法權利，第二０八頁至第二一
    一頁參照）。
    美國並以律師權及正當程序等憲法規定以防制證人指認錯誤之情形，美國聯邦最
    高法院認為，被告在起訴後即受律師權的保護，而證人指證有許多潛在性的錯誤
    危險，審判中證人在法庭的指認，幾乎完全決定審判的結果，而審判中證人在法
    庭的指認，實際已經受前一次指證的深刻影響，所以，審判前的指證，幾乎已決
    定審判的命運，甚至使審判成為徒具形式的儀式，若律師於成列指證程序在場，
    得目睹指證程序的瑕疵所在，反之，若律師於成列指證程序不在場，則根本無能
    力於審判中對證人做任何詰問，被告對證人的對質詰問權形同虛設，也就是說，
    律師於指證程序在場，不但得確保真實的發現，同時使對質詰問權具備實質的意
    義。若警察未通知律師於指證程序在場，違反美國第六憲法增修條文有關律師權
    的規定，依證據排除法則，自應將此程序取得的證據排除，且美國聯邦最高法院
    進一步規定，原則上禁止該證人於審判中對被告指證，如前所述，證人「審判中
    」之指證，常受「審判前」指證的影響。雖然如此，若有其他因素，得證明證人
    的指證客觀可信，確保證人不受審判前非法指證的影響時，證人仍得於審判中做
    指認，但檢察官對此必須負舉證責任。除律師權保護外，美國法的指證程序，尚
    受正當程序的保護，美國聯邦最高法院即認為，列隊指認程序，對目擊者或被害
    人所為不適切的暗示或影響，較之其他因素，是司法誤判導致不正義之最重大因
    素，法院因決定嫌疑人之識別程序，有何公平或不公平情事，應綜合全般情況而
    為判斷，所謂「綜合全般狀況」而為判斷，指指認程序是否有難以許容的暗示舉
    動，或難以回復的錯誤指認，且本質上有發生誤認之重大危險情事時，即應判斷
    其指認程序是不公正的，是違反正當法律程序保障之權利，而違憲無效。而美國
    聯邦最高法院進一步指出，證人指證程序不因具暗示性，即必然排除，應視是否
    具真實性而定，判斷是否具真實性時，應考量：證人目擊被告的機會為何；
    證人當時的注意程度為何；證人對被告描述的精確性為何；證人確信的程度
    為何；犯罪時間與指證時間相隔的時日為何（朱朝亮著，前揭文第二一七頁至
    第二一八頁參照；王兆鵬著，前揭書第二一一頁至第二一九頁參照）。
  (2)德國之嫌犯指認法則：
    德國經由學說理論的探討，及實務界之運作經驗，皆認證人之指認，對法院是具
    有極大證明力的證據，故錯誤的指認會產生極重大的後果，惟人類的記憶，卻又
    如此容易受到利誘及干擾，因此共同歸納出重要的列隊指認法則：指認應為「
    選擇式」的指認，不得為單一指認，即是非式的指認；指認前應由指認人先行
    陳述嫌疑人之特徵：供選擇指認之數人，在外型上不得有重大的差異；指認
    前不得有任何可能誘導的安排出現；指認前必須告訴指認人，真正的犯罪嫌疑
    人，不一定在被指認的行列中（朱朝亮著，前揭文第二一九頁至第二二０頁參照
    ）。
  2.本件證人丙○○所為指證之可信度，依據上開美、德二國之指認法則，可自其指
    證有無受到不當之暗示及是否具有真實性二點認定之：
  (1)查本件證人丙○○於九十一年十一月二十三日警詢時指認被告之過程，依據該次
    警詢筆錄之記載，係由警方依據丙○○所指稱嫌疑犯所騎乘之機車車號為ＢＥＮ
    －七一０號，而調取該車車主甲○○及被告兄弟二人之口卡片供丙○○指認，丙○○即由該二張照片中指認出被告（見偵查卷第六頁、第八頁至第十頁），丙○○所指認之方式為「相片指認」，非「列隊指認」，然「列隊指認」之指認法則
    於「相片指認」之情況下亦可適用之，然查，本件警方僅提供二張被指認人之口
    卡片供丙○○指認，且於丙○○指認前，並未先由丙○○陳述嫌疑人之特徵，而
    警方已先告知丙○○，提供予其指認之二口卡片為ＢＥＮ－七一０號機車之車主
    及胞弟（即被告），又其中被告之口卡片，係被告前於八十八年二月間因違反懲
    治盜匪條例案件所拍攝之口卡片，更容易造成丙○○產生先入為主之觀念，而於
    主觀上認定犯罪行為人必是此二人其中一人，加以被告乙○○曾有前科紀錄，更
    足以導致丙○○有不當之偏見，而左右其指認之結果，凡此種種，顯見丙○○指
    證被告之過程有瑕疵，丙○○係受有不當之誘導及暗示而為上開指證。
  (2)而丙○○所為指證之瑕疵是否已使該指證達到顯不可信之程度，本院依據美國聯
    邦最高法院所提出判斷證人具有暗示性之指證是否具真實性之標準加以衡量，分
    述如后：
  證人目擊被告的機會為何：依據丙○○之證詞，其係於九十一年十月二十八日一
    時三十分遭不詳姓名之數人圍毆後，並妨害其自由離去權利之時間約五至十分鐘
    之時間內目擊被告（見本院九十三年二月十七日審判筆錄）。
  證人當時的注意程度為何：丙○○在前述被妨害權利之五至十分鐘內，方注意到
    該ＢＥＮ－七一０號機車及該機車之騎士，且因其怕看其他地方會被人歐打，所
    以多半時間在看機車（同前審判筆錄）。
  證人對被告描述的精確性為何：丙○○表示當時是看到機車騎士的背面及側面，
    所以是憑著被告的臉型、身材予以辨認，而該騎士的臉型是瘦瘦長長的，頭髮是
    小平頭等語（同前審判筆錄）。
  證人確信的程度為何：丙○○相當確信當日該名ＢＥＮ－七一０號機車之騎士為
    被告無誤。
  犯罪時間與指證時間相隔的時日為何：本件犯罪時間為九十一年十月二十八日，
    而丙○○第一次到警局指證被告之口卡片之時間為九十一年十一月二十三日，時
    間相距將近一個月。
    綜合上開數點可知，丙○○僅於案發當時短短的五至十分鐘內見到該名ＢＥＮ－
    七一０號機車之騎士，且並非一直注視該名騎士，多半時間在注意該機車，而因
    其僅注意到該名騎士的背面及側面，故無法詳細對於該名騎士之五官、特徵加以
    精確描述，僅能模糊表示臉型瘦長，甚而其當時所見騎士的髮型是小平頭，至其
    指認被告之口卡片時，被告於該照片上之髮型為一般短髮，並非小平頭，且丙○○既以該名騎士之臉型、身材加以辨認，而當初於警局指證時，係針對被告之大
    頭照為指證，並無被告之全身相片，且相片為平面之圖畫，導致誤認之可能性更
    高，況丙○○於案發後近一個月方至警局指證，就一般人於短短五至十分鐘內所
    留存之記憶，可否在人腦中完整無誤的儲存一個月之時間，亦非無疑，則雖丙○○對於其所為指證相當確信，且於檢察官偵查中以至本院審理中均再度當庭指證
    被告（見偵查卷第四八頁及本院九十三年二月十七日審判筆錄），然因丙○○於
    警局已為相片指證，已受到該相片之污染，而嗣後於檢察官偵查及本院審理時所
    做之指證，難認其為客觀公正之指證，且證人在指證後，其記憶之過程，常會以
    「指證時」的犯嫌印象，取代當初「犯罪時」犯嫌之記憶，並產生牢不可破之堅
    持（王兆鵬著，前揭書第二一一頁參照）。則經上開標準加以檢驗，尚難認定丙○○之指證與真實相符。故丙○○之指證既受有不當之暗示性，且不具有真實性
    ，顯不宜以丙○○之指證作為認定被告有本件犯行之證據。
  (三)本院九十三年二月十七日審理時，依公訴人之聲請將被害人丙○○傳喚到院，由
    其基於證人之地位接受公訴人及選任辯護人進行交互詰問，在交互詰問之過程中
    ，公訴人為建立本件被告有傷害丙○○之犯罪事實，對丙○○進行主詰問：「Ｂ
    ＥＮ－七一０號機車騎士是否有參與動手打你？」，丙○○乃證稱：「不知道」
    ，公訴人進一步詰問：「該名機車騎士在你被毆打的時候，他在做什麼？」，丙○○答稱：「當時現場很亂」，而在公訴人自對丙○○之主詰問中未能成功建立
    被告確實有傷害丙○○之犯罪事實後，辯護人繼之對丙○○進行反詰問：「ＢＥ
    Ｎ－七一０號機車騎士是否有去砸毀你的機車？」及「ＢＥＮ－七一０號機車騎
    士是在第一群七、八個追打你的人裡面，或是在馬路邊的那群人？」等問題時，
    丙○○均答以：「不確定」（均見本院當日審判筆錄），故由丙○○所為上開證
    詞之內容，不足以證明被告有何傷害及毀損之犯行。又證人丙○○於警詢時證稱
    ：我只記得一部銀色重機車車號ＢＥＮ－七一０等語（見偵查卷第五頁反面）。
    然證人甲○○於本院審理時證稱：該車顏色為藍色，原廠就是這個顏色，我並沒
    有換過等語（同前審判筆錄），並有該機車行照影本一紙附本院卷可稽，足見證
    人丙○○因案發突然且時間短暫，致其記憶錯誤，而與事實不符，故其此部分之
    證述，尚難採為對於被告不利之證據。
  (四)證人甲○○於本院九十三年二月十七日審理時證稱：我弟弟（即被告）在當兵服
    役期間，如果有休假，會向我借我所有的ＢＥＮ－七一０號機車去騎，但是在九
    十一年十月二十四日到二十八日的這段期間，因為我祖母在林口長庚醫院住院，
    我要到醫院照顧我祖母，需要使用機車，所以我根本不可能將機車借給我弟弟等
    語明確（見本院當日審判筆錄），並提出其祖母黃楊盡於九十一年九月二十四日
    至同年十一月九日住院進行手術治療之長庚紀念醫院診斷證明書一紙為憑，益證
    被告於九十一年十月二十八日當日並無騎乘該ＢＥＮ－七一０號機車之事實。
六、綜上所述，本件證人丙○○之指證既有瑕疵，即不得僅以該有瑕疵之指證作為認
    定被告有為強制犯行之證據，且其證述亦不足以證明被告有何傷害、毀損之犯行
    ，此外亦無其他積極證據足以證明被告有為本件傷害、強制及毀損之犯行，既不
    能證明被告犯罪，揆諸前開法條之規定，即應為被告無罪之諭知。
據上論斷，應依刑事訴訟法第三百零一條第一項，判決如主文。
本案經檢察官陳焜昇到庭執行職務。
中　　　華　　　民　　　國　　九十三　　年　　　三　　　月　　 十八 　　日
                                      臺灣臺北地方法院刑事第九庭
                                          審判長法  官  葉建廷
                                                法  官  官信成
                                                法  官  林怡秀
右正本證明與原本無異。
如不服本判決，應於判決送達後十日內，向本院提出上訴狀。
                                                書記官  林義盛
中　　　華　　　民　　　國　　九十三　　年　　　三　　　月　　 十八 　　日
